【裁判字號】    95,簡上,109
【裁判日期】    950824
【裁判案由】    返還借款
【裁判全文】
臺灣臺中地方法院民事判決             95年度簡上字第109號
上  訴  人  乙○○
被  上訴人  臺中商業銀行股份有限公司
法定代理人  丁○○
訴訟代理人  丙○○
上當事人間請求返還借款事件，上訴人對於民國95年2月6日本院
臺中簡易庭94年度中簡字第5457號第一審判決提起上訴，本院於
民國95年8月10日言詞辯論終結，判決如下：
    主    文
上訴駁回。
第二審訴訟費用由上訴人負擔。
    事實及理由
一、被上訴人起訴主張：原審被告甲○○與上訴人於民國93年12
    月9日，向被上訴人借款新臺幣（下同）40萬元，約定借款
    期間自93年12月9日起至98年12月9日止，甲○○與上訴人應
    以每個月為1期，共分60期，按期攤還本息，利率則按被上
    訴人基準利率加碼週年利率3.97%計算，其後隨被上訴人基
    準利率之變動而機動調整（於被上訴人提起本件訴訟時為週
    年利率7.62%），甲○○與上訴人如未依約按月清償本息，
    即喪失期限之利益，所負債務視為全部到期，除應依上開約
    定利率給付遲延利息外，逾期在6個月以內者，應按上開利
    率10%，逾期超過6個月部分，則須按上開利率20%計付違約
    金，且上訴人與甲○○就其2人對被上訴人所負上述借款本
    息及違約金債務，應負連帶清償責任。被上訴人已依約於同
    日將40萬元撥入甲○○在被上訴人銀行開設之帳戶內，詎上
    訴人與甲○○自94年9月9日起未再繳息，尚欠借款本金349,
    367元，及自94年9月9日起至清償日止，按週年利率7.62%計
    算之利息，暨自94年10月10日起至清償日止，按上述約定計
    算之違約金，迭經被上訴人催告均置之不理，為此依據消費
    借貸及連帶債務之法律關係提起本件訴訟，請求甲○○與上
    訴人連帶給付前述積欠之借款本金、利息與違約金。
二、上訴人自承曾在被上訴人提出有關甲○○於前述日期借用40
    萬元之借據「連帶借款人」欄簽名及蓋章，惟抗辯：伊與甲
    ○○原本欲向被上訴人申請借用80萬元，伊為此於93年12月
    9 日中午自行至被上訴人烏日分行辦理對保，惟甲○○當時
    尚未到場在上開借據「連帶借款人」欄簽章，且該借據「借
    款金額」欄於伊在其上簽章時亦為空白；又被上訴人承辦對
    保之職員僅指示伊在借據上打勾部分簽名，並未就借據內容
    加以說明，亦未給予伊合理之審閱期間；此外，該借據中所
    列另名連帶借款人趙萬城，伊根本不認識，係在事後閱覽該
    份借據時始得知有此人。況伊在借據上簽名數日後，曾詢問
    甲○○：被上訴人是否已核准此筆80萬元貸款，經甲○○告
    以未獲核准等語，伊遂信以為真，不料被上訴人日後竟以已
    貸款40萬元予甲○○，惟甲○○未依約按月繳納本息以致清
    償期屆至為由，請求伊以連帶借款人身分，就甲○○積欠之
    本金、利息與違約金負連帶清償責任，惟伊既未與被上訴人
    就借用40萬元一事達成合意，被上訴人亦未將該筆款項交付
    予伊，故伊與被上訴人間並無消費借貸契約存在，被上訴人
    請求伊清償甲○○所欠款項，自非有據等語。
三、原審對於被上訴人之請求，判決被上訴人全部勝訴，上訴人
    全部聲明不服，並提起上訴，聲明：原判決廢棄，被上訴人
    在第一審之訴駁回；被上訴人則求為判決駁回上訴（至於原
    審判命甲○○應與上訴人連帶給付前述金額、利息與違約金
    部分，未據甲○○聲明不服，業已確定）。
四、被上訴人主張上訴人曾在上開借據之「連帶借款人」欄簽名
    ；另被上訴人曾於93年12月9日撥款40萬元入原審被告甲○
    ○在被上訴人銀行所開設之帳戶內；又甲○○自94年9月9日
    起未依約繳納利息，尚積欠被上訴人借款本金349,367元，
    及自上述日期起至清償日止，按週年利率7.62%計算之利息
    ，暨自94年10月10日起至清償日止，按前開約定計算之違約
    金等事實，業據其提出借據與約定書及交易明細（以上均為
    影本）各1份，附原審卷第7頁及第9頁為證，且為上訴人所
    不爭執，堪信為真實。
五、被上訴人另主張：上訴人與原審被告甲○○同為前述40萬元
    款項之連帶借款人，就甲○○積欠被上訴人之前開債務，自
    應負連帶清償責任等語，為上訴人所否認，並以前揭情詞置
    辯，則本件應審究者，厥為：上訴人就被上訴人交付甲○○
    之40萬元，是否亦為連帶借款人，應依上述借據內所載約款
    負連帶清償責任？經查：
  (一)上訴人自承其與甲○○係一同向被上訴人借款（參見本院95
    年5月6日準備程序筆錄），且在借據上「簽名為連帶借款人
    」（參見原審卷第21頁所附上訴人提出之民事答辯狀）等語
    ，此與上訴人及甲○○均於「連帶借款人」欄簽章之上開借
    據首2行：「立約人（包括連帶借款人、連帶保證人）茲向
    臺中商業銀行借得新臺幣肆拾萬元整，借保人等願就本債務
    負連帶責任」之約定恰相符合，足見上訴人與甲○○對於其
    2人向被上訴人所借款項，係約定負連帶清償責任，乃甚為
    明確。
  (二)上訴人雖抗辯：伊簽署上開借據時，甲○○尚未到場在該借
    據之「連帶借款人」欄簽章，且當時借據中「借款金額」欄
    亦為空白，故伊並不知被上訴人同意貸款40萬元予伊與甲○
    ○等語，然此與其在原審94年12月26日言詞辯論期日所陳：
    「當初簽（借據）的時候被告甲○○有在場（以下略）」等
    語，顯然不符，另參諸證人即承辦上訴人與甲○○向被上訴
    人借款一案對保事宜之被上訴人職員吳佩蓁，於原審95年1
    月23日言詞辯論期日到庭證稱：上訴人在前開借據上簽名時
    ，借款金額欄即已由甲○○填載40萬元，該項金額並非上訴
    人簽署借據後才寫的等情，足見上開借據「借款金額」欄內
    之40萬元，係甲○○在上訴人簽署該借據前即已填妥，是以
    上訴人顯係在知悉被上訴人同意貸款金額為40萬元後，始在
    該借據「連帶借款人」欄簽章，其抗辯該借據於其簽章時，
    借款金額欄為空白云云，要難採信。況且，依被上訴人於本
    院準備程序中所提出上訴人與甲○○申請本件借款之徵審資
    料顯示，上訴人與甲○○早於93年11月23日即填具貸款申請
    書向被上訴人申請借款，經被上訴人審核其2人之基本資格
    、查詢其等以往與金融機構之往來情形及分析其等之償債能
    力後，於同年12月7日核准貸與其2人40萬元，其後始通知上
    訴人與甲○○於同年月9日至被上訴人銀行辦理對保及簽約
    事宜，是以被上訴人係先決定核准撥貸予上訴人與甲○○之
    款項額度後，再通知其2人簽訂書面契約，且承前所述，上
    訴人至遲於在該借據上簽章前，即得藉由甲○○於借款金額
    欄內填載之40萬元，知悉被上訴人同意貸款40萬元，由此益
    徵上訴人所辯：其於簽訂該借據時，對於被上訴人已核准貸
    予其與甲○○40萬元並不知情云云，並非可採。
  (三)上訴人另抗辯：被上訴人未將前述40萬元借款交付予伊，故
    伊與被上訴人間之消費借貸契約並未成立生效等語，惟證人
    吳佩蓁於原審前述言詞辯論期日另證陳：將40萬元匯入甲○
    ○之戶頭內，是申請借款時即講好的等語，上訴人於該次言
    詞辯論期日就此部分證言並無意見，堪信該證人證述上情屬
    實。是被上訴人既依甲○○與上訴人於申請貸款時所言，將
    上述40萬元借款撥入甲○○之戶頭，自已履行貸與人依民法
    第474條第1項所負應將金錢所有權移轉於借用人之義務，則
    上訴人自應依親自簽署之前開借據約定，就該筆借款債務與
    甲○○對被上訴人負連帶清償責任，上訴人以其未實際取得
    貸款為由，抗辯其與被上訴人間並無消費借貸契約存在，亦
    無足取。
  (四)上訴人復抗辯：被上訴人於93年12月9日要求其簽立上開借
    據前，並未給予其合理之審閱期間，則其與被上訴人間自未
    依該借據內容成立消費借貸契約等語，然查，上開借據於「
    連帶借款人」簽章之欄位前，業已載明：「（連帶借款人暨
    連帶保證人已於合理期間內審閱前開全部條款包括背面約定
    書之一般條款並簽章於左列各欄）」等語，上訴人既在該項
    記載左側之「連帶借款人」欄簽章，堪認被上訴人已給予其
    合理之期間審閱該借據內容。況按消費者保護法第11之1條
    第1項「企業經營者與消費者訂立定型化契約前，應有30日
    以內之合理期間，供消費者審閱全部條款內容」之規定，係
    為保護消費者所設，倘消費者於訂約當時對契約條款內容業
    已明瞭知悉，縱企業經營者未給予合理之審閱期間，對該定
    型化契約之效力亦不生影響。前開借據係以被上訴人單方提
    出之定型化契約條款作為契約內容之全部而訂定之契約，依
    據消費者保護法第2條第9款規定，固屬定型化契約，而有前
    開審閱期間規定之適用。惟如前所述，上訴人係在明瞭其與
    甲○○向被上訴人借用之金額為40萬元，且其2人就此項債
    務乃負連帶清償責任之情況下，出於己意，在上開借據中關
    於其已審閱全部約款之記載之後簽章，顯見上訴人在簽署該
    借據前，已知悉其中條款內容，則依上說明，被上訴人給予
    上訴人審閱該借據之期間縱使未臻合理，亦不影響該借據之
    效力。是上訴人抗辯：被上訴人未給予伊審閱上開借據之合
    理期間，不得依該借據內容請求伊負連帶借款人責任等語，
    亦乏依據。
  (五)末按連帶債務之債權人，得對於債務人中之一人或數人或其
    全體，同時或先後請求全部或一部之給付，民法第273條第1
    項定有明文。上訴人又抗辯：伊並不認識前開借據上另名連
    帶借款人即訴外人趙萬城等語，然縱屬實情，亦僅係其與該
    訴外人間有無約定共同向被上訴人借款並各負全部給付責任
    之問題，對於上訴人與原審被告甲○○依其間之約定，對被
    上訴人就上開借款債務應負之連帶清償責任，不生任何影響
    ，則被上訴人本於前揭規定，自得請求該借據上所列部分連
    帶債務人即上訴人與甲○○2人連帶清償前開欠款，是上訴
    人此部分抗辯即便為真實，仍難據為對其有利之認定。
  (六)綜上所述，上訴人乃在對於上開借據內容有所認知之情況下
    ，在其上「連帶借款人」欄簽章，自係同意依該借據所載約
    款與被上訴人成立消費借貸契約，從而應於該筆借款清償期
    屆至時負清償責任。
六、按稱消費借貸者，謂當事人一方移轉金錢或其他代替物之所
    有權於他方，而約定他方以種類、品質、數量相同之物返還
    之契約；而借用人應於約定期限內，返還與借用物種類、品
    質、數量相同之物。又數人負同一債務，明示對於債權人各
    負全部給付之責任者，為連帶債務，民法第474條第1項、第
    478條前段及第272條第1項分別定有明文。上訴人與原審被
    告甲○○向被上訴人借款40萬元，並約明其2人對被上訴人
    所負上述借款應負連帶清償責任，惟其2人既未依約按期繳
    納本息，尚積欠被上訴人借款本金349,367元，及自94年9
    月9日起至清償日止，按週年利率7.62%計算之利息，暨自94
    年10月10日起至清償日止，逾期在6個月以內者，按上開利
    率10%，逾期超過6個月部分，按上開利率20%計算之違約金
    ，則依上訴人與被上訴人簽訂之約定書第5條第6款所定，其
    債務已視為全部到期。從而，被上訴人依消費借貸及連帶債
    務之法律關係，請求上訴人應與甲○○連帶給付上述借款本
    金、利息與違約金，為有理由，應予准許。是原審判命上訴
    人如數給付，並以該判決係適用簡易程序而為上訴人敗訴判
    決為由，依民事訴訟法第389條第1項第4款規定，依職權宣
    告假執行，於法並無不合。上訴意旨指摘原判決不當，求予
    廢棄改判，為無理由，應予駁回其上訴。
七、據上論結，本件上訴為無理由，依民事訴訟法第436條之1第
    3項、第449條第1項、第78條，判決如主文。
中    華    民    國    95    年    8     月    24    日
                  民事第一庭審判長法  官  張惠立
                                  法  官  王永春
                                  法  官  鍾啟煒
上正本證明與原本無異。
不得上訴。
中    華    民    國    95    年    8     月    24    日
                                  書記官  張美鶯


司法院資訊處製作；財團法人民間司法改革基金會備份。
